【裁判字號】    95,婚,142
【裁判日期】    950413
【裁判案由】    離婚等
【裁判全文】
臺灣臺中地方法院 裁判書 -- 民事類
【裁判字號】 95,婚,142
【裁判日期】 950413
【裁判案由】 離婚等
【裁判全文】
臺灣臺中地方法院民事判決                95年度婚字第142號
原      告    甲○○ 
訴訟代理人    許景鐿律師
被      告    乙○○ 
訴訟代理人    李秀貞律師
              羅豐胤律師 
上列當事人間請求離婚等事件，本院於民國九十五年三月三十日
言詞辯論終結，判決如下：
    主      文
原告之訴均駁回。
訴訟費用由原告負擔。
    事實及理由
壹、按關於認諾效力之規定，於婚姻事件不適用之，又訴訟上自
    認及不爭執事實之效力之規定，在撤銷婚姻、離婚或夫妻同
    居之訴訟，於撤銷婚姻、離婚或拒絕同居之原因事實，不適
    用之，民事訴訟法第五百七十四條第一項及第二項前段分別
    定有明文。是被告就本件訴訟為認諾或訴訟上自認、不爭執
    事實，不生訴訟上效力，自不得本於其認諾、訴訟上自認或
    不爭執事實，為其敗訴之判決，合先敘明。
貳、原告主張：兩造於民國七十七年七月十一日結婚，並育有子
    女丙○○（女、○○○年○月○日生）、丁○○（男，○○○年○月○○○日生）。婚後，被告與公婆同住期間，未盡
    為人媳婦之孝道，不曾料理三餐或洗衣，並嫌棄公婆貧窮，
    未以長輩待之，連公公跌倒請被告載送醫院就診，被告竟以
    「有空再送」應之。又原告係醫生，工作辛勞，被告不加體
    恤，常至任職之醫院散布詆毀原告名譽之不實指控，甚至工
    作值夜班，請被告幫忙準備一套乾淨內衣褲以供替換，被告
    亦不加理睬，顯已失夫妻相互扶持之情。再者，兩造婚後生
    活費用皆原告辛苦工作支應，被告賺取之薪水供自行花用，
    未曾用於家庭開支。況且兩造於八十三年間至八十八年間，
    及九十三年一月間起至九十五年二月間，已有二次長時間分
    居，未共同生活，皆須透過被告之妹辛○○等第三人代為傳
    話溝通，兩造已無夫妻情誼，婚姻關係實有難以繼續維持之
    重大事由，且此事由係可歸責於被告。另自八十四年起，被
    告即閒賦在家，生活費、子女教育費、補習費等均原告提供
    ，被告長期未負擔家庭生活及子女教育等費用，任由原告獨
    自負擔沉重之家計，兩造子女皆在求學年齡，應由原告任其
    權利義務之行使與負擔為適宜，爰依民法第一千零五十二條
    第二項及第一千零五十五第一項請求離婚及酌定原告任兩造
    未成年子女丙○○、丁○○權利義務之行使與負擔，若離婚
    請求不被允許，則因被告並無正當理由，未與原告同居，亦
    依民法第一千零一條之規定，備位請求被告履行同居義務等
    語。並聲明：一、先位之訴部分：（一）准原告與被告離婚
    ；（二）兩造所生未成年子女丙○○、丁○○權利義務之行
    使或負擔，由原告任之；二、備位之訴部分：請求被告與原
    告同居。
參、被告則以：兩造婚後即居住於原告任職之○○○○○醫院員
    工宿舍，後遷徙至○○○○○醫院員工宿舍，約於八十一年
    間，原告轉至苗栗縣○○○○○醫院（現「○○醫院」），
    因收入漸豐，竟發生外遇，被告為挽回婚姻，辭去高雄之工
    作，至苗栗縣與原告同住，詎料原告仍與外遇對象在外租屋
    同居，其通姦行為，業經台灣新竹地方法院以八十五年度易
    字第二一０三號刑事判決處有期徒刑五月確定在案。嗣於九
    十一年間，因原告返回台中地區執業，被告基於子女便於就
    學之考量，乃與原告居住於台中市○○○路○○○號○樓之
    住處，然原告故態復萌，於九十三年間復與外遇對象同居，
    離家未歸，未給付家庭生活費用，且子女之扶養費用，亦為
    被告打工或應徵短期研究助理之微薄所得支應，生活陷入困
    境，為籌措子女昂貴龐大之學費，亦向好友借貸，並不得不
    回娘家居住。對於公婆，並無原告所稱未盡孝道之情，原告
    離家後，逢年過節仍前往探視。實則，原告拋妻棄子，不聞
    不問，恣意捏造事實，以為興訟離異。另兩造二度分居，先
    係因原告外遇所致，後則原告自行離家，皆可歸責於原告，
    然顧及兩造未成年子女，仍願與原告同居等語，資為抗辯，
    並聲明：請求駁回原告先位及備位之訴。
肆、本件經本院與兩造協議整理爭點結果，兩造爭執與不爭執事
    項如次：
一、兩造不爭執事實：
(一)兩造於七十七年七月十一日結婚，婚後育有子女丙○○、丁○○。
(二)兩造於八十三年至八十八年及九十三年一月至九十五年二月
    二度分居。
二、兩造爭執事項：
(一)婚後被告是否因歧視原告父母職業，而對公婆未以長輩至親
    看待，未有奉養之舉？
(二)被告是否未曾盡心於子女教養之事，由原告父兼母職？
(三)被告是否未曾分擔家庭生活費用，即其任職醫檢師期間亦同
    ？
(四)被告是否經常至原告任職之診所散布不實詆毀原告名譽之情
    事？
(五)被告是否拒絕替原告準備乾淨內衣褲供原告值夜班換洗之用
    ？
(六)兩造兩度分居原因為何？可歸責於何人？
(七)兩造婚姻是否已生破綻？可歸責於何人？問題所在？
(八)對於兩造所生子女監護權之歸屬？
(九)對探視會面權行使之意見？
(十)被告有無不能同居之正當理由？
伍、法院之判斷：
甲、先位聲明部分
一、按當事人主張有利於己之事實，就其事實有舉證之責任，民
    事訴訟法第二百七十七條定有明文。本件原告訴請離婚，依
    上開說明，應由原告就其主張事實負舉證責任。經查：
(一)婚後被告並無歧視原告父母職業，亦無對公婆未以長輩至親
    看待，而未有奉養之舉。
    原告主張被告婚後與公婆同住時，幾乎未曾料理三餐或洗衣
    ，並認公婆係街頭販賣冬瓜茶之小販，鄙視家貧，且公公於
    九十三年跌倒傷及脊椎，被告竟亦爽約而未送公公至醫院就
    醫，顯未盡媳婦之孝道等語，被告否認上情。證人即原告之
    母親戊○○到庭證稱：被告不曾煮飯、洗衣或清潔環境，
    九十三年間，原告之父親跌倒，因被告並未上班，請被告幫
    忙送醫，被告原先答應，後竟爽約，惟當時被告問及何時接
    送較好，確實回答都可以，另並不清楚原告外遇之事等語（
    見本院九十五年三月七日言詞辯論筆錄第六、七頁），觀之
    被告辯稱：確有答應接送公公送醫，亦問及何時較妥，婆婆
    回以「隨便」，即先接小孩後再送公公至醫院，當時尚有家
    事未完成，接到原告之姐電話問及為何未將公公送至醫院，
    立即電詢婆婆，始知悉婆婆等人已在前往醫院之路上等語，
    另證人即兩造之子女丙○○、丁○○到庭皆證稱：日常生活
    三餐、功課皆被告處理，過年過節會回去看內祖父母，未看
    過媽媽對爺爺奶奶有不敬之行為等語（見本院九十五年三月
    七日言詞辯論筆錄第十二頁），徵諸證人戊○○為原告之
    母親，於原告所涉通姦罪行乙事之審理時，曾以證人身分應
    訊，此有被告提出之台灣新竹地方法院八十五年度易字第二
    一０三號刑事判決附卷可稽，於本件離婚事件中，卻陳述不
    知悉原告外遇乙事，即尚難認無偏袒原告之情，有關被告並
    未料理三餐等證言，容有所疑，而證人丙○○及丁○○係兩
    造所生之子女，誼屬至親，對於兩造婚姻生活情形，自當知
    之甚稔，是其所為證詞，應堪採信。原告所舉被告未接送公
    公就醫事例，應係被告與其婆婆於聯絡溝通上之誤會所致，
    尚難認被告係惡意不為接送，即並無證據可資證明被告對公
    婆未以長輩看待或無奉養之舉，原告此部分之主張，自無可
    採。另原告職業為醫生，生活經濟應較為優渥，原告所舉證
    人即其父母庚○○、戊○○，並未就被告如何鄙視公婆職
    業為證述，即並無證據可資證明上情，原告之主張，並不足
    採。
(二)被告無未曾盡心於子女教養之事，由原告父兼母職。
    原告主張被告並未盡心於子女教養之事，僅泛言被告閒賦在
    家，小孩上學及三餐時間皆未能準時云云，然證人丙○○證
    稱：幼稚園期間，祖父母、外祖父母及母親皆照顧，小學之
    後則為母親照顧，曾見原告在外與另一位阿姨租屋同住，並
    告知母親上情等語，另證人丁○○到庭證述：自小三餐及課
    業皆母親照料，平時很少見及原告，未曾單獨與原告同住等
    語（見本院九十五年三月七日言詞辯論筆錄第十一、十二頁
    ），且證人戊○○亦證稱：與被告同住時，被告並未上班
    ，遂在家照顧孫子，而伊照顧孫女等語（見本院九十五年三
    月七日言詞辯論筆錄第七頁），顯見被告並無原告所稱未曾
    盡心於子女教養之事，反觀原告於八十四年七月間某日至同
    年十月初，在苗栗縣○○鎮○○○○○號○樓住處，連續與
    第三人己○○發生通姦行為，業經法院判決有罪確定在案，
    原告尚且於本院審理時陳述：因認被告同意其與己○○同住
    ，遂帶丙○○至上開租屋處，至於小孩功課確係被告照料等
    語（見本院九十五年三月七日言詞辯論筆錄第十三頁），足
    證並非被告未盡心於子女教養，反倒原告未盡父職，甚至離
    家與外遇對象同住，又有何父兼母職之情？從而，原告主張
    被告未曾盡心於子女教養之事，由原告父兼母職，洵無可採
    。
(三)被告並非未曾分擔家庭生活費用。
    查本件兩造並未另訂立夫妻財產制，依法應適用法定財產制
    即聯合財產制，依修正前民法第一千零二十六條之反面解釋
    ，家庭生活費用原則上由夫即被告任之，九十一年六月二十
    六日修正後民法第一千零零三條之一規定，家庭生活費用，
    除法律或契約另有約定外，由夫妻各依其經濟能力、家事勞
    動或其他情事分擔之。本件原告主張被告未曾分擔家庭生活
    費用，即其任職醫檢師期間亦同一節，被告辯稱：七十九年
    間與公婆同住於高雄，雖係原告交付婆婆生活費用，但伊亦
    另給予私房錢，原告除九十一年回臺中居住之時，曾間續給
    付生活費用外，並未支付，被告尚且借貸支付小孩之教育費
    用等語，並提出借款借據一紙及學費單據、匯款資料等數份
    在卷為憑，證人戊○○則證稱：家裡費用皆原告所給予，
    即被告並未支付生活費用等語，原告於審理時尚且表示：不
    否認被告曾拿錢給公婆，然並不成比例，八十五年至八十八
    年間未付生活費用，係因不知被告住在何處，八十八年後之
    生活費皆原告負擔等語，即原告已自承並未支付八十五年至
    八十八年間之家庭生活費用，另佐以被告之妹辛○○到庭證
    稱證：原告發生外遇而雙方分居期間，被告及小孩與伊同住
    ，被告打工支付家庭、教育費用，伊亦協助等語（見本院九
    十五年三月七日言詞辯論筆錄第十頁）。惟依前揭規定，兩
    造九十一年六月二十七日前家庭生活費用本應由原告負擔，
    不生被告未給付家庭生活費用情事，況且原告自承八十五年
    至八十八年間未支付被告家庭生活費用，此期間兩造分居係
    因原告外遇所致 (詳如伍一(六)所述)，依法原告仍應支付被
    告家庭生活費用，原告雖表示其未負擔此段期間被告及子女
    之生活費用係因不知被告所在，惟原告既可與被告之妹辛○○聯絡，自可透過辛○○轉交被告支付生活費用，足認未支
    付家庭生活費用者係原告。至九十一年六月二十八日後，被
    告仍有支付其個人及子女家庭生活費用，亦據其提出借據、
    學費單據等附卷可稽，顯然被告並非未曾分擔家庭生活費用
    ，是原告之主張，尚難採信。
(四)被告無至原告任職之診所散布不實詆毀原告名譽之情事。
    原告主張被告經常至其任職之診所散布不實詆毀原告名譽之
    情事，被告否認上情，證人辛○○尚且到庭證稱：並未與被
    告至原告診所散布詆毀原告名譽之情等語（見本院九十五年
    三月七日言詞辯論筆錄第十頁），原告並未提出具體證據，
    其所舉證人戊○○及庚○○，亦未對此有任何證述，即無
    任何證據，可供本院審酌被告究竟有何至原告任職之診所散
    布不實詆毀名譽之情？原告僅空言泛指，未提出任何證據以
    佐其言，其主張礙難採信。
(五)被告無拒絕替原告準備乾淨內衣褲供原告值夜班換洗之用。
    原告主張於九十二年十月間，在醫院值夜班，被告拒絕替其
    準備乾淨內衣褲供換洗之用，隔天即因溝通不良，分居至今
    等語，被告則辯稱：原告欲至苗栗遊玩，要求被告幫其準備
    換洗內衣褲，然希望其留在家中，無意願幫之，原告不悅，
    後即不定時不返家，而分居至今等語。對此，兩造各執一詞
    ，縱被告未幫忙原告準備換洗衣物乙事屬實，然就未準備之
    理由為何，兩造皆無證據可供本院審酌，基於首揭舉證責任
    分配之法理，原告並未舉證以實其說，所為主張難認真實。
(六)兩造兩度分居原因係可歸責於原告。
    原告主張八十二年四月一日辭去醫院工作，同年五月一日至
    頭份工作，半年後在頭份購屋，兩造同住時，口角爭執不斷
    ，認識第三人己○○，被告不同意離婚，但答應己○○同住
    ，兩造因而自八十四年底至八十八年分居，第二次分居係因
    被告不願幫忙準備值班換洗衣物，溝通不良，至親戚家暫住
    而分居，皆導因於被告無心維持婚姻等語。被告則以：原告
    在頭份工作，購買房屋，經由他人告知原告與己○○交往同
    居，為求家庭圓滿，遂於八十五年一月辭去○○○○○醫院
    工作，至頭份與原告同住，但原告仍與己○○同居，經由女
    兒丙○○告知渠等住處，至該處理論，原告竟辱罵，另於八
    十五年農曆除夕，因不滿原告外遇，被告之弟妹等人至原告
    家中，與原告父母發生爭吵，被告遂回娘家居住而第一次分
    居。第二次分居則係原告欲至苗栗遊玩，不願替其準備換洗
    衣物，與原告發生爭執，原告即不定時不返家，分居迄今等
    語置辯。證人庚○○證稱：八十五年除夕，原告拿錢給被告
    ，被告丟在地上，並打電話給娘家，被告之家人拿棍子前來
    ，大聲辱罵，並將被告帶回娘家等語，證人辛○○則證述：
    八十五年除夕，被告打電話告知原告外遇之事，且原告回家
    拿錢丟被告，當時外遇對象尚在外之車上等候，遂到原告家
    中，確與原告父母發生口角，亦將被告帶回娘家居住等語（
    皆見本院九十五年三月七日言詞辯論筆錄第七頁、第九頁）
    ，足證原告於八十四年七月間起至同年十月止，因與己○○
    通姦，並於八十五年三月二十五日，在原告苗栗縣○○鎮○○○○○號○樓住處，由被告攜警查獲，已有前揭刑事有罪
    確定判決在卷可參。原告有良好之社會地位，對於夫妻間所
    生齲齬，不思改善之道，於婚姻關係中認識第三人己○○，
    竟寄望被告離婚或同意交往同居，且以其醫生之高學識經歷
    及背景，復以「承認婚姻關係中有錯，錯在太天真以為被告
    真心同意原告與己○○同居」為卸責之詞，殊不知婚姻係以
    夫妻之共同生活為其目的，配偶應互相協力保持其共同生活
    之圓滿安全及幸福，而夫妻互守誠實，係為確保其共同生活
    之圓滿安全及幸福之必要條件，竟為一己之私利，置配偶及
    子女之感受於不顧，被告於發現原告外遇，尚且辭去工作，
    為挽救婚姻而至苗栗與原告同住，原告卻仍與己○○同居，
    至丙○○告知被告渠等同居住處而知悉，被告之親人與原告
    之父母，尚且因此而發生爭執，已有前開證詞可佐，被告即
    回娘家居住，顯見兩造第一次分居，係因原告之外遇所導致
    ，尚難謂可歸責於被告。至於八十八年分居後復同居，原告
    原設籍於苗栗縣○○鎮○○○○○號○樓，被告原設籍在台
    中市○○○○段○○○號辛○○戶內，兩造皆於九十一年九
    月九日遷入台中市○○○路○○○號○樓住處，此有原告提
    出之戶籍謄本乙份附卷可證，即台中市○○○路○○○號○
    樓住處為兩造合意之住所，然卻因被告不願準備換洗衣物之
    生活細節摩擦，原告未與被告溝通，竟自行離家，而不返家
    居住，兩造小孩尚且年幼，須他人協助照顧，被告至娘家居
    住，亦符合一般社會常情，則第二次分居係原告自行離家，
    何來被告不履行同居義務情事。即本件兩造兩度分居原因，
    應認係可歸責於原告，原告之主張，為無理由。
二、按民法第一千零五十二條第二項規定：有前項以外之重大事
    由，難以維持婚姻者，夫妻之一方得請求離婚，但其事由應
    由夫妻之一方負責者，僅他方得請求離婚。立法旨趣在符合
    現代多元化社會之需要，使裁判離婚之事由較富彈性，當婚
    姻破裂時，夫妻已無共同生活之實質時，即得請求離婚。又
    婚姻如有難以維持之重大事由，於夫妻雙方均須負責時，應
    比較雙方之有責程度，僅責任較輕之一方，得向責任較重之
    他方請求離婚，如雙方之有責程度相同，則雙方均得請求離
    婚，以符公平（最高法院九十年度台上字第一六三九號判決
    意旨參照）。再者，是否有難以維持婚姻之重大事由之判斷
    標準，為婚姻是否已生破綻而無回復之希望，不可單憑原告
    主觀之標準（即原告已喪失維持婚姻意欲之主觀面加以認定
    ），而應依客觀標準，即難以維持婚姻之事實，是否已達處
    於同一境況，任何人均將喪失維持婚姻之意欲程度以決之。
    夫妻相處之道，因國情、身分、地位、知識程度及經濟能力
    不同，而有不同相處方式，惟因夫妻來自不同家庭，其成長
    背景有異，無法期待對方凡事盡如己意，古人所謂舉案齊眉
    ，或男主外女主內，或現代新女性主義者，其據以說明夫妻
    相處家庭經營之道固有不同，惟如保有夫妻互信、互諒、互
    敬之心，遇事出於理性溝通，非以己意為中心，強迫他方依
    己意行事，而應依事件性質，何者做法符合需求，以有利於
    彼此之方法為之，維持實質婚姻生活。經查：
(一)原告所舉最高法院八十八年度台上字第二五二０號判決，亦
    認「該重大事由之造成，實難歸責於任何一方，而應由雙方
    共同負責，足見兩造均屬有責配偶」等語，實亦認定雙方之
    有責程度相當，與上揭實務意旨並無相違，非謂無庸比較雙
    方之責任程度，原告之主張，顯有誤解。
(二)本件兩造婚後於八十三年至八十八年及九十三年一月迄今二
    度分居，原告於八十四年間之外遇事件，引發兩造第一次分
    居，而第二次分居，係導因被告未為原告準備換洗衣物，原
    告憤而離家出走，二次分居原因均可歸責於被告，已如前述
    而於二度分居後，原告雖透過被告之妹辛○○、臺中市保護
    救難協會理事長代為轉達溝通，另透過律師為婚姻諮詢，皆
    不得其門而入，實無夫妻情誼可言，婚姻關係已生破綻等語
    ，被告則辯稱原告自行離家，不願溝通，僅透過辛○○傳達
    離婚之意等語，證人辛○○亦證稱：原告請伊轉達離婚之意
    等語（見本院九十五年三月七日言詞辯論筆錄第九頁），顯
    見原告僅請求辛○○代為轉達離婚之意，並未謀復合之情，
    且亦未舉證有所稱之盡力與被告協調通溝，即尚難認其所言
    為真實。按婚姻係以夫妻共同生活為目的，夫妻雙方應以誠
    摯互信為基礎，相互扶持，共同建立和諧美滿之家庭，倘雙
    方因理念上之重大差異，事實上已經分居各自獨立生活多年
    ，雙方彷如個自獨立生活之個體，彼此誠摰互信之感情基礎
    ，已經不復存在，僅有夫妻之名，而無夫妻之實，此與婚姻
    係以夫妻共同生活之本質相違，兩造之婚姻於客觀上已生破
    綻，且任何人處於同一情況下，均不願繼續維持婚姻生活，
    依其情形顯無回復之希望，應認已構成難以維持婚姻之重大
    事由。
(三)然本件原告與第三者發生外遇，前揭判決亦認定被告並無同
    意或宥恕之情，原告竟仍執詞被告已為同意或已知悉，原告
    違背夫妻關係之忠誠義務在先，於被發覺後，猶未思如何彌
    平該次事件所造成被告及家庭生活之破綻，於八十五年至八
    十八年分居期間，亦未給付家庭生活費用予被告及小孩；九
    十三年間復因被告未幫原告準備換洗衣物之生活細故，竟自
    行離家，致生第二次分居，已如前述。然夫妻共營婚姻生活
    ，本須互相協助，上開情事在一般家庭及夫妻間，係屬經常
    發生之爭議，非不可協議解決，兩造卻因而分居，雙方婚姻
    關係應有之誠摯相愛基礎已根本動搖，而生難以繼續維持之
    窘境，而其原因在於原告之外遇事件，且原告事後未能盡力
    為良好之溝通、照顧與扶持之心意，僅因準備換洗衣物之生
    活小節，復自行離家，兩造婚姻發生破綻，顯係可歸責於原
    告，被告則無責。從而，原告依民法第一千零五十二條第二
    項之規定訴請離婚，為無理由，應予駁回。
三、本件原告離婚之訴，既經駁回，其附帶請求酌定未成年子女
    丙○○及丁○○權利義務之行使或負擔部分，即失所依據，
    應併予駁回，是有關爭點八「對於兩造所生子女監護權之歸
    屬」及爭點九「對探視會面權行使之意見」部分，已無審酌
    之必要，附此敘明。
乙、備位聲明部分
    按夫妻互負同居之義務，但有不能同居之正當理由者，不在
    此限。民法第一千零零一條所明定。復按憲法第十六條規定
    ，人民固有訴訟之權，惟訴訟權之行使須有其必要性，否則
    不僅浪費訴訟程序，亦使他造當事人無端訟累，故原告之起
    訴，須有正當利益，此即所謂訴之利益。即原告提起之訴訟
    ，就為訴訟標的之法律關係，應有請求法院判決之現實上必
    要性，亦即在法律上有受判決之現實利益，始可提起之。本
    件原告主張被告並無不能同居之正當理由，被告則以原告有
    前揭之通姦事實，或原告以偶發換洗衣物未準備為由自行離
    家而致分居，惟仍願意與原告同居等語資為抗辯。經查：
(一)如上所述，九十三年間僅因生活細故，兩造未理性溝通，原
    告自行離家，暫住親戚家，而不返家居住，兩造小孩尚且年
    幼，須他人協助照顧，被告不得不至娘家居住，亦符合一般
    社會常情，既係原告離家出走，何來被告未履行同居情事。
(二)況被告於訴訟中表示，願意與原告同居，原告猶仍據以可歸
    責自身之分居事由，提起本件備位訴訟，依上開說明，堪認
    欠缺訴之利益，亦應駁回之。
陸、本件事證已臻明確，兩造其餘有關購買○○○路房屋及小孩
    出國遊玩費用支付等之攻擊防禦方法及舉證，核與本件判決
    結果不生影響，無一一審究之必要，併此敘明。
柒、訴訟費用負擔之依據：民事訴訟法第七十八條。
中    華    民    國    95    年    4     月    13    日
                  家事法庭      法  官  陳學德
以上為正本係照原本作成
如對本判決上訴須於判決送達後二十日內向本院提出上訴狀
中    華    民    國    95    年    4     月     13   日    
                            書記官    


司法院資訊處製作；財團法人民間司法改革基金會備份。
